【裁判字號】    97,上訴,821
【裁判日期】    970331
【裁判案由】    違反毒品危害防制條例
【裁判全文】
臺灣高等法院臺中分院刑事判決         97年度上訴字第821號
上  訴  人  臺灣南投地方法院檢察署檢察官
被      告  甲○○
                    現於台灣南投看守所羈押中（另案）
上列上訴人因被告違反毒品危害防制條例案件，不服臺灣臺中地
方法院97年度訴字第133號中華民國97年3月6日第一審判決(起訴
案號：臺灣南投地方法院檢察署96年度毒偵字第2058號、2121）
，提起上訴，本院判決如下：
    主    文
上訴駁回。
    理    由
一、本案經本院審理結果，認第一審諭知公訴不受理之判決，並
    無不當，應予維持，並引用第一審判決書記載之證據及理由
    （如附件）。
二、檢察官上訴意旨略以：被告甲○○於87年間，因施用毒品案
    件，經臺灣南投地方法院以 87年度毒聲字第345號裁定送觀
    察、勒戒後，認為無繼續施用毒品傾向，於87年10月12日執
    行完畢釋放，並由臺灣南投地方法院檢察署檢察官以87年度
    偵字第3080、3316、3450號為不起訴處分確定；復於88年間
    ，因施用毒品案件，經臺灣台中地方法院裁定送觀察、勒戒
    後，認為無繼續施用毒品傾向，於88年2月9日執行完畢釋放
    ，並由臺灣臺中地方法院檢察署檢察官以 88年度偵字第767
    號為不起訴處分確定；被告復於90年間，因施用毒品案件，
    經臺灣南投地方法院以 90年度聲字第360號裁定令入戒治處
    所施以強制戒治，於 91年3月24日執行完畢，刑罰部份另由
    檢察官提起公訴，並由臺灣南投地方法院以91年度訴字第63
    號判處應執行有期徒刑1年4月確定。本案被告復基於施用第
    一級、第二級毒品之犯意，分別於 96年11月6日上午10時許
    、同年月27日上午10時許，施用第一級毒品、第二級毒品等
    情，業據被告坦承不諱，且其為警查獲後，採集尿液送驗結
    果，亦呈嗎啡、甲基安非他命陽性反應。則被告前既因施用
    毒品案件，經觀察勒戒執行完畢釋放後，復再因施用毒品，
    於上開觀察勒戒執行完畢 5年內，再犯施用毒品罪，且經法
    院判處徒刑確定，本案被告於96年11月間，再度施用海洛因
    、甲基安非他命之犯行，即非屬毒品危害防制條例第20條第
    3項所定「5年後再犯」之情形，故本件被告上開所為，係於
    上開觀察勒戒執行完畢釋放後 5年內，再度施用第一、二級
    毒品罪，且經法院判決確定，自無毒品危害防制條例第20條
    第 3項之適用，毋需重新施以觀察、勒戒之處遇程序，而應
    直接訴追處罰等語。
三、經查：
  (一)按92年7月9日修正公布，93年1月9日起施行之毒品危害防制
    條例第20條、第23條規定，係就施用第一、二級毒品者，所
    為係「初犯」、「5年內再犯」或「5年後再犯」，而異其刑
    事處遇程序，其規定「初犯」施用第一、二級毒品之被告或
    少年，經觀察、勒戒或強制戒治後，應為不起訴處分或不付
    審理之裁定，亦即以觀察、勒戒或強制戒治之保安處分代替
    刑事訴追；經觀察、勒戒或強制戒治執行完畢釋放後 5年內
    再犯者，則依法追訴或裁定交付審理；至於觀察、勒戒或強
    制戒治執行完畢釋放後「 5年後再犯」者，亦適用「初犯」
    以保安處分代替刑事訴追之程序。其立法理由係以施用第一
    級或第二級毒品者，具「病患性犯人」之特質，故對「初犯
    」者，送觀察、勒戒，以戒除其身癮，或進一步施以強制戒
    治，戒除其心癮；經觀察、勒戒或強制戒治執行完畢釋放後
    「 5年後再犯」者，因前所實施之觀察、勒戒或強制戒治已
    收 5年之遮斷效果，足以戒除其毒癮，故仍適用「初犯」以
    保安處分代替刑事訴追程序。至經觀察、勒戒或強制戒治執
    行完畢釋放後「 5年內再犯」者，因其再犯率甚高，原實施
    之觀察、勒戒及強制戒治既已無法收其實效，爰依法追訴或
    裁定交付審理。故施用第一、二級毒品者，除曾經觀察、勒
    戒或強制戒治執行完畢後 5年內再犯之情形外，均仍得適用
    以保安處分代替刑事訴追程序之規定，並不限於初犯施用毒
    品者。倘初犯施用毒品罪後，雖於5年內第2次再犯，然因時
    值毒品危害防制條例修正之前，且經觀察、勒戒結果，未有
    繼續施用傾向，乃依修正前舊法規定，為不起訴處分或不付
    審理之裁定；或雖有繼續施用毒品之傾向，乃裁定送強制戒
    治，並依法訴追，其強制戒治亦經執行完畢。而嗣於該條例
    修正公布並施行後，始第3次（或第3次以上）再犯，且其行
    為時距第 2次再犯，經觀察、勒戒或強制戒治執行完畢釋放
    時之間隔已滿5年者，依其第2次再犯經保安處分執行完畢釋
    放後 5年內未曾再犯之情形以觀，核與初犯經保安處分執行
    完畢釋放後「5年內再犯」者，其再犯率高，原實施之觀察
    、勒戒及強制戒治已無法收其實效之情形則迥不相侔，而與
    「5年後再犯」者，已收5年遮斷效果之情形相同；本於上開
    對具治療成效之病患性毒品犯，期能藉由強制治療之保安處
    分戒除其身、心癮之立法本旨，自應認與「 5年後再犯」之
    情形相同，仍適用以保安處分代替刑事訴追之規定（最高法
    院96年度台非字第145、153、201號判決要旨參照）。
  (二)本件被告甲○○於 96年11月6日，再犯施用第一、二級毒品
    罪，距前次強制戒治執行完畢（91年3月24日）已逾5年，其
    於前次強制戒治執行完畢後，並未再因施用毒品犯行而經起
    訴、判決確定，則依上開說明，自應重行觀察、勒戒等程序
    。至最高法院 95年第7次刑事庭會議決議所指：初犯經觀察
    、勒戒或強制戒治執行完畢釋放後， 5年內再犯施用毒品犯
    行，經依法追訴處罰，縱其第3次（或第3次以上）再度施用
    毒品之時間，在初犯經觀察、勒戒或強制戒治執行完畢釋放
    5 年以後，已不合於「5年後再犯」之規定，且因已於「5年
    內再犯」，顯見其再犯率甚高，原實施觀察、勒戒或強制戒
    治，已無法收其實效，即應依該條例第10條處罰等語，應係
    指被告經觀察、勒戒或強制戒治執行完畢釋放後， 5年內再
    犯施用毒品犯行，即直接依法追訴處罰，而未再給予觀察、
    勒戒或於科處刑罰同時給予強制戒治之治療程序，致被告已
    無新進行之治療程序可供判斷是否有治療實效而言；此與被
    告經觀察、勒戒或強制戒治執行完畢釋放後， 5年內雖再犯
    施用毒品犯行，但其該次施用毒品犯行亦經送觀察、勒戒或
    同時並給予強制戒治等治療程序，已有新的治療程序可供判
    斷被告之治療是否具有療效之情形有別。是上開最高法院決
    議於被告經觀察、勒戒或強制戒治執行完畢釋放後， 5年內
    再犯施用毒品犯行，已經依法再送觀察、勒戒或強制戒治並
    同時給予訴追之情形，應不適用之。蓋如依檢察官上訴意旨
    ，將「5年戒斷期」之起算基準一律推前至初次觀察、勒戒
    或強制戒治完畢釋放之時點，而非以最接近本次犯行之釋放
    時點為斷，勢將使得被告縱使嗣後相隔10年、20年、30年或
    更久時間之後再犯施用毒品，卻因初犯後 5年內曾再犯毒品
    危害防制條例第10條之罪，遽認其無該條例第 20條第3項之
    適用，此無異被告將永無重行觀察、勒戒等程序之機會，並
    忽視該「最接近本次犯行之觀察、勒戒或強制戒治程序」之
    成效，顯與毒品危害防制條例第20條第3項「就逾5年戒斷期
    之再施用毒品者，為期自新及協助其戒除毒癮，仍適用初犯
    之規定，先經觀察、勒戒、強制戒治之程序」之立法美旨相
    違。是檢察官上訴意旨，指摘原判決不當，為無理由，爰不
    經言詞辯論，予以駁回。
四、據上論斷，應依刑事訴訟法第 373條、第372條、第368條，
    判決如主文。
中    華    民    國    97    年    3     月    31    日
            刑事第十庭    審判長法  官  林  照  明
                                法  官  林  欽  章
                                法  官  蔡  名  曜
上列正本證明與原本無異。
如不服本判決應於收受送達後10日內向本院提出上訴狀，其未敘
述上訴之理由者並得於提起上訴後10日內向本院補提理由書（均
須按他造當事人之人數附繕本）。
                                書記官  劉  恒  宏
中    華    民    國    97    年    4     月    2     日


司法院資訊處製作；財團法人民間司法改革基金會備份。
